臺灣臺中地方法院刑事判決　　　　　　　96年度易字第1017號
公　訴　人　臺灣臺中地方法院檢察署檢察官
被　　　告　丙○○
上列被告因詐欺案件，經檢察官提起公訴（96年度偵緝字第504號）
，被告於準備程序中，為有罪之陳述，並聽取當事人意見後，本
院合議庭裁定改以簡式審判程序判決如下：
    主    文
丙○○幫助連續意圖為自己不法之所有，以詐術使人將本人之物
交付，處有期徒刑肆月，如易科罰金，以銀元佰元即新臺幣玖
佰元折算壹日。
    犯罪事實
一、丙○○預見出賣或出借自己帳戶供他人使用，其帳戶將可能
    淪為他人用以行詐欺犯罪之工具，仍基於縱使有他人持其請
    領之金融帳戶以詐欺取財，亦不違背其本意之幫助詐欺之犯
    意，於民國94年年底左右，綽號「阿興」不知真實姓名者，
    以急需要存摺轉帳為由，向丙○○請求辦理存摺語音系統及
    領取晶片卡後，將存摺、提款卡、印章、密碼，在其住處，
    將其所有中華郵政股份有限公司太平宜欣郵局（下稱宜欣郵
    局）帳號第00000000000000號轉交給綽號「阿興」之人使用
    ，幫助該詐欺集團利用此帳戶詐取他人財物。該詐欺集團成
    員復自95年2月13日起至同年2月15日止，分別以電話向己○○、乙○○、戊○○及甲○○佯稱係其友人亟需用錢等語，
    致使己○○、乙○○、戊○○及甲○○陷於錯誤，而各於如
    附表所示時間匯款如附表所示金錢，至丙○○上開宜欣郵局
    帳戶中。
二、案經己○○、乙○○、戊○○及甲○○訴由臺中縣警察局霧
    峰分局報請臺灣臺中地方法院檢察署檢察官偵查起訴。
    理      由
一、訊據被告丙○○對於上揭犯罪事實均坦承不諱，被告於本院
    審理時坦承稱：「我的帳戶有借給朋友用，但我並不知道他
    做何用或有無將帳戶轉給何人，那是我先生的朋友，但我不
    知道他真實姓名，別人都叫他綽號「阿興」，於九十四年年
    底左右，綽號「阿興」透過我先生跟我說，他急需要存摺轉
    帳用，因他的存摺不能用，有朋友要匯錢給他，想借存摺，
    所以我才去辦理語音系統及晶片卡後，將存摺、提款卡、印
    章、密碼交給綽號「阿興」之人，我於核發晶片卡後約二星
    期後即將存摺在我家裡面交給我先生，我先生再轉交綽號「
    阿興」之人，我先生有無拿錢或者拿多少錢我都不知道」，
    「我沒有打電話給被害人」，「對檢察官起訴之事實我認罪
    」等語，核與被害人己○○、乙○○、戊○○及甲○○之證
    述相符，被害人己○○、乙○○、戊○○及甲○○分別於如
    附表所示時間，匯款如附表所示金錢至丙○○所開立之前揭
    宜欣郵局帳戶中，此有被害人所有之臺新銀行、臺灣新光商
    業銀行、華南商業銀行、國泰世華銀行及郵政國內匯款執據
    、被告所有之宜欣郵局客戶歷史交易清單在卷可憑。況查詐
    欺集團以他人帳戶供作款項出入之帳戶，衡諸常情，通常會
    先取得帳戶所有人之同意才使用，否則一旦帳戶所有人掛失
    ，被害人匯入之款項即遭凍結無法提領，帳戶所有人反可輕
    易辦理補發存摺、變更印鑑、密碼，將款項提領一空，詐欺
    集團自不可能冒此風險。從而，上開郵局帳戶資料應係被告
    提供予詐欺集團使用一節。此外，復有被告郵政存簿儲金立
    帳申請書、印鑑卡及財團法人金融聯合徵信中心通報案件紀
    錄資訊等資料在卷可稽，事證明確。
二、按刑法上之故意，分為直接故意（確定故意）與間接故意（
    不確定故意），行為人對於構成犯罪之事實，明知並有意使
    其發生者為直接故意。行為人對於構成犯罪之事實，預見其
    發生而其發生並不違背其本意者為間接故意；而間接故意與
    有認識的過失之區別，在於二者對構成犯罪之事實雖均預見
    其能發生，但前者對其發生並不違背其本意，後者則確信其
    不發生。且幫助犯之成立，以行為人主觀上認識被幫助者正
    欲從事犯罪或係正在從事犯罪，且該犯罪有既遂之可能，而
    其行為足以幫助他人實現構成要件者，即具有幫助故意，並
    不以行為人確知被幫助者係犯何罪名為必要。至於行為人在
    正犯實施犯罪前為幫助行為者，則構成事前幫助犯。又今日
    一般人至金融機關如銀行、郵局等開設帳戶使用，係極為方
    便容易且迅速之事，如有使用金融存款帳戶之正當用途，自
    以使用其本人或可信賴之親友申請之帳戶，最為便利安全，
    且若非具意圖以他人帳戶從事不法用途，並藉以逃避查緝，
    自無使用他人帳戶之理。是依一般人通常之知識、經驗，均
    應知任意提供自己帳戶予無信賴關係之他人使用，易致他人
    藉該帳戶取得不法犯罪所得，且欲以之隱匿帳戶內資金之實
    際取得人身分；衡諸情理，被告係成年人，對此自難諉為不
    知。而近年來詐欺取財之犯罪類型層出不窮，該等犯罪，多
    數均係利用他人帳戶作為詐欺所得財物之匯款帳戶，並經媒
    體廣為披載，被告縱使並不確知所提供之帳戶，係遭他人用
    以對被害人詐欺取財，亦無法確知取得帳戶之人係以何種方
    法於何時地為詐欺取財之具體內容，惟對於其所提供之上揭
    帳戶，將遭人作為詐欺取財犯行所得財物匯入及提領之工具
    使用，應有概括之認識，且可預見其發生，竟仍同意提供，
    顯對帳戶供他人取得不法犯罪所得之用，亦不違背被告本意
    ，即被告並非確信帳戶不至遭利用為犯罪之用，仍將帳戶提
    供他人，足認被告應具幫助犯罪之不確定故意。其自白與事
    實相符，被告犯行已洵堪認定。
三、查被告行為後，(一)刑法第二條第一項、刑法第三十條、刑法
    第三十三條第五款、第四十一條第一項前段，業於九十四年
    二月二日修正公布，並自九十五年七月一日起施行（下稱新
    法；修正前刑法下稱舊法）。又罰金罰鍰提高標準條例第二
    條亦於九十五年五月十七日公布刪除，並自九十五年七月一
    日施行。另刑法施行法第一條之一於九十五年六月十四日業
    經修正公布增訂。而新法第二條第一項之規定，係規範行為
    後法律變更所生新舊法律比較適用之準據法，於新法施行後
    ，應適用新法第二條第一項之規定，為「從舊從輕」之比較
    。(二)(1)舊法第三十條第一項：「幫助他人犯罪者，為從犯。
    雖他人不知幫助之情者，亦同」、第二項「從犯之處罰，得
    按正犯之刑減輕之」，與新法第三十條第一項規定：「幫助
    他人實行犯罪行為者，為幫助犯。雖他人不知幫助之情者，
    亦同」、第二項「幫助犯之處罰，得按正犯之刑減輕之」，
    比較新舊法關於「從犯」與「幫助犯」之用語固有不同，然
    依修正理由觀之，僅係因「從犯」一語常有不同解讀，故修
    正為「幫助犯」以符本意，就此名詞部分應屬法律用語之明
    確化，尚不涉及刑事可罰性範圍之變更。惟幫助犯之定義既
    已改為「幫助他人實行犯罪行為」，已明示幫助犯之成立係
    以被幫助者著手犯罪之實行，且具備違法性為必要，至於被
    幫助者是否具有罪責，皆不影響幫助犯之成立，此乃配合教
    唆犯改採從屬性理論之「限制從屬形式」而一併予以修正，
    有別於舊法被幫助人須達於成立犯罪（即具備構成要件該當
    性、違法性與有責性，係從屬性理論之「嚴格從屬形式」）
    ，行為人始有論以幫助犯之餘地。是以新法對於成立幫助犯
    之規定較諸舊法為寬，並無有利於被告之情形，依刑法第二
    條第一項前段，本案應適用行為時法即修正前刑法第三十條
    之規定論以從犯。(2)被告所犯刑法第三十條、第三百三十九
    條第一項之幫助詐欺取財罪，其法定刑中規定有得科或併科
    罰金刑，而新法第三十三條第五款關於主刑罰金已修正為：
    「罰金：新臺幣一千元以上，以百元計算」，與舊法第三十
    三條第五款規定：「罰金：（銀元）一元以上」相較，修正
    後關於罰金刑之法定範圍顯已提高，新法顯然不利於被告，
    自應適用舊法第三十三條第五款規定。又修正增訂之刑法施
    行法第一條之一規定「中華民國九十四年一月七日刑法修正
    施行後（按指九十五年七月一日），刑法分則編所定罰金之
    貨幣單位為新臺幣。九十四年一月七日刑法修正時，刑法分
    則編未修正之條文定有罰金刑者，自九十四年一月七日刑法
    修正施行後，就其所定數額提高為三十倍。但七十二年六月
    二十六日到九十四年一月七日新增或修正之條文，就其所定
    數額提高為三倍」。被告所犯上開幫助詐欺取財罪，於刑法
    施行法第一條之一修正增訂前，其法定罰金刑之貨幣單位為
    銀元，罰金刑之提高標準應適用罰金罰鍰提高標準條例第一
    條規定「依法律應處罰金、罰鍰者，就其原定數額得提高為
    二倍至十倍」，再依現行法規所定貨幣單位折算新臺幣條例
    第二條規定「現行法規所定金額之貨幣單位為圓、銀元或元
    者，以新臺幣元之三倍折算之」，如換算為新臺幣，應為法
    定罰金刑乘十乘三，結果係提高三十倍。如適用增訂之刑法
    施行法第一條之一規定亦係提高三十倍，新法並無較有利於
    被告之情形，故依刑法第二條第一項前段規定，於宣告被告
    罰金刑時，自應適用行為時之法律即罰金罰鍰提高標準條例
    第一條、現行法規所定貨幣單位折算新臺幣條例第二條規定
    ，提高法定罰金刑之標準。(3)新法第四十一條第一項前段規
    定「犯最輕本刑為五年以下有期徒刑以下之刑之罪者，而受
    六個月以下有期徒刑或拘役之宣告者，得以新臺幣一千元、
    二千元或三千元折算一日，易科罰金」；舊法第四十一條第
    一項前段則規定「犯最重本刑為五年以下有期徒刑以下之刑
    之罪，而受六個月以下有期徒刑或拘役之宣告，因身體、教
    育、職業、家庭之關係或其他正當事由，執行顯有困難者，
    得以一元（按：指銀元，下同）以上三元以下折算一日，易
    科罰金」。又修正前罰金罰鍰提高標準條例第二條係規定「
    依刑法第四十一條易科罰金或第四十二條第二項易服勞役者
    ，均就其原定數額提高為一百倍折算一日；法律所定罰金數
    額未依本條例提高倍數，或其處罰法條無罰金刑之規定者，
    亦同」。依被告行為時易科罰金之折算標準，經提高後，係
    以銀元三百元折算一日，再依現行法規所定貨幣單位折算新
    臺幣條例第二條規定「現行法規所定金額之貨幣單位為圓、
    銀元或元者，以新臺幣元之三倍折算之」折算為新臺幣後，
    得以新臺幣三百元以上新臺幣九百元以下折算一日，較之新
    法第四十一條第一項前段規定，得以新臺幣一千元、二千元
    或三千元折算一日之規定，自以行為時法為有利於被告，本
    案仍應適用舊法即修正前刑法第四十一條第一項前段、修正
    前罰金罰鍰提高標準條例第二條，諭知易科罰金之折算標準
    （最高法院95年第8次刑事庭會議決議參照）。
四、查前揭真實姓名、年籍均不詳之詐欺集團成年人，基於意圖
    為自己不法所有之犯意，以上述之方式，使被害人陷於錯誤
    ，因而交付本人之財物，該詐欺集團成員所為，係犯刑法第
    三百三十九條第一項之詐欺取財罪，被告提供其於上開郵局
    所開設帳戶之存摺、晶片金融卡及密碼資料予詐欺集團成員
    以為詐欺取財所用，係基於幫助他人詐欺取財之不確定故意
    ，且所為屬詐欺取財罪構成要件以外之行為，核其所為則係
    犯修正前刑法第三十條第一項及刑法第三百三十九條第一項
    之幫助詐欺取財罪。被告幫助詐欺集團成員犯詐欺取財罪，
    為從犯，應依修正前刑法第三十條第二項之規定，按正犯之
    刑度，減輕其刑。爰審酌被告明知其所提供之帳戶將有可能
    遭人供做詐欺取財之工具，竟仍執意為之，非惟幫助詐騙者
    遂行詐財目的，同時使詐欺者得以隱匿其真實身分，減少遭
    查獲之風險，愈使其肆無忌憚，助長犯罪之猖獗，破壞社會
    秩序甚鉅，且考量本件被害人陷於錯誤因遭詐騙而匯入帳戶
    之金額，兼衡酌被告有二個小孩，一個就讀國中、一個就讀
    國小六年級，並請求輕判，犯後坦承犯行，尚未賠償被害人
    ，已有悔悟之心之犯後態度等一切情狀，量處如主文所示之
    刑，並均依修正前刑法第四十一條第一項前段及修正前罰金
    罰鍰提高標準條例第二條之規定，諭知易科罰金之折算標準
    。至被告所提供之前開銀行、及郵局帳戶之存簿、晶片提款
    卡等物，雖係被告所有並供違犯本件犯罪所用之物，但均未
    據扣案，又無證據證明該等物件仍屬存在，為免滋生日後執
    行困難，爰不併予諭知沒收。
據上論斷，依刑事訴訟法第二百七十三條之一第一項、第二百九
十九條第一項前段，刑法第二條第一項前段、第三百三十九條第
一項、第四十七條、修正前刑法第三十條第一項前段、第二項、
修正前刑法第四十一條第一項前段，罰金罰鍰提高標準條例第一
條前段、修正前罰金罰鍰提高標準條例第二條，現行法規所定貨
幣單位折算新臺幣條例第二條，判決如主文。
本案經檢察官丁○○到庭執行職務。
中　　華　　民　　國 　九十六 　年 　四  　 月 　十 　日
                  刑事第一庭  法  官  黃松竹
上正本證明與原本無異。
如不服本判決，應於送達後十日內向本院提出上訴狀（須附繕本
），上訴於臺灣高等法院臺中分院。
                              書記官  董美惠
中　　華　　民　　國 　九十六   年 　四     月 　十 　日
附錄論罪科刑法條
刑法第三百三十九條第一項：意圖為自己或第三人不法之所有，
以詐術使人將本人或第三人之物交付者，處五年以下有期徒刑、
拘役或科或併科一千元以下罰金。
 附表：
 ┌──┬───┬───────┬──────┐
 │編號│匯款人│   匯款時間   │匯款金錢共計│
 │    │      │              │ （新臺幣） │
 ├──┼───┼───────┼──────┤
 │1   │己○○│95年2月14日及 │60,000元    │
 │    │      │同年2月15日   │            │
 ├──┼───┼───────┼──────┤
 │2   │乙○○│95年2月13日及 │280,000元   │
 │    │      │同年2月14日   │            │
 ├──┼───┼───────┼──────┤
 │3   │戊○○│95年2月13日及 │60,000元    │
 │    │      │同年2月15日   │            │
 ├──┼───┼───────┼──────┤
 │4   │甲○○│95年2月14日   │4,000元     │
 └──┴───┴───────┴──────┘
附錄論罪科刑法條
刑法第三百三十九條第一項：意圖為自己或第三人不法之所有，
以詐術使人將本人或第三人之物交付者，處五年以下有期徒刑、
拘役或科或併科一千元以下罰金。
